臺灣高等法院臺南分院刑事判決
109年度上訴字第1360號
上  訴  人  
即  被  告  謝東磬


選任辯護人  陳進長律師
上列上訴人因恐嚇取財等案件，不服臺灣臺南地方法院108年度
易字第1411號中華民國109年8月5日第一審判決（起訴案號：臺
灣臺南地方檢察署107年度偵字第18726號、108年度偵字第8506
號），提起上訴，本院判決如下：
    主  文
原判決關於甲○○其附表編號1所處罪刑，撤銷。
甲○○犯恐嚇得利罪，處有期徒刑陸月，如易科罰金，以新臺幣壹
仟元折算壹日。
其他上訴駁回（沒收宣告部分）。
    事  實
一、甲○○於民國107年7月25日上午10時許，因褓母丙○○107年7月
    24日上午10時許為甲○○之女謝○○（未滿12歲之兒童、年籍詳
    卷）修剪指甲時，不慎誤傷謝○○之手指，甲○○竟意圖為自己
    不法之所有，基於強制、恐嚇得利之犯意，在其臺南市○區○○路00巷000號0樓居所內，向丙○○及其配偶乙○○（原名許○○
    ）恫稱：要離開也沒關係，我知道丙○○及乙○○之住處以及乙○○工作地點，要丙○○自行持鉗子拔指甲或由其毆打乙○○等語
    ，並且交付鉗子與丙○○，致丙○○心生畏懼，自行持鉗子拔除
    左手指甲4片，致受有左手大拇指及中指及無名指及小指指
    甲受損之傷害後，甲○○因不滿意丙○○未將指甲拔除乾淨，再
    向丙○○、乙○○恫稱拔這樣是什麼意思，因丙○○弄傷其女之1
    支手指新臺幣(下同)100萬元，4支共400萬元，要現金還是
    簽本票支付等語，要求2人賠償400萬元，致其2人心生畏懼
    ，推由丙○○簽發如附件所示面額各200萬元之本票2張（均未
    填載發票日，惟均載明「無條件擔任兌付」等文字），而由
    丙○○在發票人欄簽名且按捺指印，乙○○復於本票背面簽名且
    按捺指印背書後交付甲○○，甲○○因而取得對丙○○、乙○○2人4
    00萬元之債權請求權，嗣丙○○、乙○○2人方自甲○○上址居所
    離去(即起訴書犯罪事實二部分)。
二、案經丙○○、乙○○訴由臺南市政府警察局第一分局移送臺灣臺
    南地方檢察署檢察官偵查起訴。
    理  由
壹、程序方面：
一、上訴範圍：
    本件同案被告徐葳翔、黃郁翔、楊竣翔經原審判決有罪部分
    ，檢察官及其3人均未上訴；檢察官對被告甲○○、徐葳翔、
    黃郁翔、楊竣翔經原審判決無罪部分，檢察官均未上訴；另
    被告甲○○經原審判決有罪部分，檢察官並未上訴，而被告甲○○則僅就原判決關於其附表編號1部分(即原判決犯罪事實一
    ，被告甲○○犯恐嚇取財罪，經判處有期徒刑9月部分)提起上
    訴，未就原判決關於其附表編號2、3經判處罪刑部分提起上
    訴，是本案除就原判決關於其附表編號1部分外，均已確定
    ，不在本案之上訴範圍。
二、證據能力：
　　按被告以外之人於審判外之陳述，雖不符刑事訴訟法第159
    條之1至第159條之4之規定，而經當事人於審判程序同意作
    為證據，法院審酌該言詞陳述或書面陳述作成時之情況，認
    為適當者，亦得為證據；當事人、代理人或辯護人於法院調
    查證據時，知有刑事訴訟法第159條第1項不得為證據之情形
    ，而未於言詞辯論終結前聲明異議者，視為有前項之同意，
    刑事訴訟法第159條之5第1項、第2項分別定有明文。經查，
    本判決下列所引用被告以外之人於審判外之陳述（包括書證
    ），檢察官、被告甲○○及其辯護人於本院審理中均表示不爭
    執其證據能力，同意作為證據等語（見本院卷第111-113頁
    ），亦未於言詞辯論終結前聲明異議，本院審酌上開證據資
    料製作時之情況，尚無違法不當及證明力明顯過低之瑕疵，
    亦認為以之作為證據應屬適當，揆諸前開規定，認前揭證據
    資料有證據能力。至本判決所引用之非供述證據，檢察官、
    被告甲○○及其辯護人於本案言詞辯論終結前，均未爭執其證
    據能力，且查無非法或不當取證之情事，復為證明本件犯罪
    事實所必要之重要關係事項，認均有證據能力，合先敘明。
貳、實體部分：
一、認定犯罪事實所憑之證據及理由：
㈠、上開犯罪事實，業據被告甲○○於本院審理時坦承不諱〈惟認係
    犯恐嚇取財罪〉（見本院卷191頁)，並據證人即告訴人丙○○
    、乙○○於警詢及偵查中指訴明確（見警一卷第11-18頁；偵
    一卷第85-89頁），及證人即目擊證人劉奕君、許嫆彬(其2
    人均係彭婉如基金會訪視輔導員)於警詢及偵查中證述在卷(
    見警一卷第19-26頁；偵一卷第35-41頁)。此外，並有丙○○
    、乙○○之報案資料（臺南市政府警察局第二分局南門派出所
    民眾言詞告訴紀錄表、受理刑事案件報案三聯單、受理各類
    案件紀錄表）、丙○○及乙○○指認被告之照片、丙○○與甲○○（
    甲○○女兒謝○○之母親、已於109年2月7日死亡）於107年7月2
    5日13時10分許簽立之和解書影本、丙○○之衛生福利部臺南
    醫院診斷證明書(見警一卷第27-30、32、37-39頁)、衛生福
    利部臺南醫院107年12月14日南醫歷字第1070004104號函檢
    送之丙○○就診照片、到宅托育服務契約、臺南市政府社會局
    108年1月7日南市社兒字第1080070703號函檢送之突發或緊
    急事件處理通報單〈居家托育服務中心〉(見偵一卷第55-61、
    65-69、73-80頁)、甲○○與丙○○間臺灣臺南地方法院107年度
    南簡字第1649號確認本票債權不存在事件之和解筆錄及如附
    件所示本票2紙影本(見本院卷第173-179頁)在卷可稽。綜上
    ，堪認被告甲○○上開自白，核與事實相符，應足採信。
㈡、按本票為設權證券，其權利之發生必須作成證券；本票亦屬
    有價證券，其權利之行使或處分必須占有該證券。是本票權
    利之發生、行使及處分既與證券之作成或占有具有不可分離
    之關係，自亦具有「物」之性質，而得為刑法上竊盜罪、詐
    欺取財罪、強盜取財罪或恐嚇取財罪等犯罪之客體，非僅單
     純之權利或財產上之利益（最高法院101年度台上字第3343
    、89年度台上字第3724號判決意旨參照）。又按本票為有體
    物，並為有價證券，有經濟價值，倘以恐嚇方法使被害人簽
    發交付本票，即屬恐嚇取財既遂（最高法院86年度台上字第
    2056號判決參照）。惟按未記載發票日之本票，因欠缺票據
    法上規定應記載之事項，固不具有票據之效力，而不屬有價
    證券，但依其書面記載，如足以表示由發票人無條件付款之
    文義，仍不失為具有債權憑證性質之私文書，得表彰財產上
    之利益（最高法院106年度台上字第1762號、101年度台上字
    第5460號、85年度台上字第495號判決意旨參照）。查本案
    丙○○所簽發如附件所示之本票2紙，由丙○○在發票人欄簽名
    且按捺指印，復由乙○○在該等本票背面簽名且按捺指印背書
    後交付與被告，復均載明「無條件擔任兌付」等文字，有如
    附件所示本票2張影本（見本院卷第177-179頁）在卷可參，
    依前述說明，上開本票2張縱因未記載發票日而成為無效本
    票，惟其上既有丙○○及乙○○所按捺之指印及簽名，仍得作為
    債權憑證，被告甲○○既已取得對丙○○、乙○○2人400萬元之債
    權請求權，應認構成恐嚇得利既遂罪。被告甲○○自白係犯恐
    嚇取財既遂罪，容有誤會；被告甲○○之辯護人，以如附件所
    示之本票2紙，因未填載發票日，均屬無效之本票，而認被
    告甲○○應僅構成恐嚇取財或恐嚇得利之未遂罪，亦有誤認。
㈢、綜上所述，本件事證明確，被告甲○○上開犯行，堪予認定，
    應依法論罪科刑。　　　
二、論罪：
㈠、被告甲○○行為後，刑法第304條、第346條業於108年12月25日
    修正公布，自108年12月27日起生效施行，因修正前規定之
    罰金數額，本須依照刑法施行法第1條之1第2項規定提高3倍
    或30倍，此次修正僅是將該條文之罰金數額直接調整為3倍
    或30倍換算後予以明定，以便適用此條文時不須再援引上述
    刑法施行法規定另行計算，然而罰金數額之規定實質上並未
    變更，自不生新舊法比較適用問題，應逕行適用裁判時法即
    現行刑法之規定予以論罪科刑。
㈡、核被告甲○○所為，係犯刑法第304條第1項之強制罪、第346條
    第2項之恐嚇得利既遂罪。被告甲○○犯恐嚇得利既遂罪部分
    ，公訴意旨認被告甲○○係犯恐嚇取財既遂罪，容有未洽，惟
    兩者之社會基本事實同一，爰變更起訴法條，並依法予以審
    判，復經本院依法告知變更罪名，而無礙被告甲○○訴訟防禦
    權之行使（見本院卷第183頁）。又被告甲○○一行為對被害
    人丙○○、乙○○犯恐嚇得利罪，且被告甲○○以脅迫方式使丙○○
    拔除指甲後，不滿丙○○未將指甲拔除乾淨，又脅迫丙○○、乙○○給付其400萬元，並取得丙○○簽發、乙○○背書如附件所示
    面額200萬元之本票2紙，其脅迫丙○○若不拔除指甲將對乙○○
    或其家屬不利之強制犯行，應與恐嚇得利犯行間具有部分重
    合，為想像競合犯，應依刑法第55條規定，從一重論以恐嚇
    得利罪一罪。公訴意旨認應分論併罰，容有誤會。
參、撤銷改判部分（原判決關於被告甲○○其附表編號1所處罪刑
    部分，即被告甲○○犯恐嚇取財罪，經判處有期徒刑9月部分)
    ：
一、撤銷改判之理由：
　　原審以被告甲○○罪證明確，因而予以論罪科刑，固非無見。
    惟查：㈠被告甲○○犯刑法第346條第2項恐嚇得利既遂罪部分
    ，原判決認係犯同法第346條第1項恐嚇取財既遂罪，容有未
    洽，詳如前述。㈡被告甲○○於原審判決後，已於109年12月15
    日與告訴人丙○○、乙○○成立調解，約定由被告甲○○包一個紅
    包給丙○○、乙○○2人，金額為8千元，且已當場給付與其2人
    ；被告甲○○拋棄對丙○○因本件為甲○○之女修剪指甲時，不慎
    誤傷其指甲所生之民事損害賠償請求權及其他一切權利之請
    求，丙○○、乙○○亦拋棄對被告甲○○本件犯罪事實所生之民事
    損害赔償請求權及其他一切權利之請求；被告甲○○拋棄丙○○
    所簽發如附件所示本票2張，並由乙○○在該2張本票背面簽名
    背書之票據權利，及拋棄簽發上開2張本票原因關係所得主
    張之權利，暨不得據上開2張本票以為民事請求權之證明或
    主張；丙○○、乙○○2人願原諒被告甲○○，不再追究被告甲○○
    本件刑事責任等情，有本院109年12月15日109年度附民移調
    字第68號調解筆錄（見本院卷第159-160頁）在卷足參，原
    審未及審酌，因而量處被告甲○○有期徒刑9月，所為刑之量
    定，稍嫌過重，亦有未洽。被告甲○○上訴意旨，以被告甲○○
    已與丙○○、乙○○成立調解，其2人並已表明願原諒被告，不
    再追究被告甲○○本件刑事責任，原審量刑過重，為有理由。
    原判決既有前述違誤，自應由本院將原判決關於對被告甲○○
    所處犯恐嚇取財既遂犯行之罪刑（即原判決關於其附表編號
    1所處之罪刑)，予以撤銷改判，期臻妥適。
二、量刑：
㈠、爰審酌被告甲○○因女兒手指遭丙○○不慎剪傷，以上述脅迫丙○○行無義務之事及脅迫丙○○簽發、乙○○背書如附件所示之本
    票2張，所為實屬不該；次審酌被告甲○○本案之前無犯罪紀
    錄，現另有傷害等案件尚在偵查中，有臺灣高等法院被告前
    案紀錄表(見本院卷第207-208頁)附卷可參；再考量丙○○所
    受傷勢、被告甲○○於警偵訊及原審否認犯行，惟於本院審理
    時終能坦承犯行，且已與丙○○、乙○○成立調解，約定由被告
    甲○○包一個紅包給丙○○、乙○○2人，金額為8千元，且已當場
    給付與丙○○、乙○○2人，其2人並表明願原諒被告甲○○，不再
    追究被告甲○○本件刑事責任等情，已如前述，且丙○○、乙○○
    2人復具陳述意見狀，載明被告甲○○於本件案發後展現友善
    之態度，雙方已互相諒解，不再追究被告甲○○，且由於被告
    甲○○女兒之母親甲○○已經過世，被告甲○○有照顧女兒之責，
    願意原諒被告甲○○本件所為，請法院對被告甲○○從輕量刑之
    旨，此有丙○○、乙○○出具之陳報意見書（見本院卷第123頁)
    ，且丙○○、乙○○2人於109年12月15日本院調解庭，亦當庭表
    明上開陳報意見狀之內容，確係其等出於自由意思所為（見
    本院卷第154頁)，其中乙○○並供陳：上開陳報意見書是伊寫
    的，被告甲○○跟伊溝通說他願意照顧小孩，也不再追究丙○○
    對他小孩子剪指甲的疏失，小孩子母親已經過世，他想要善
    盡照顧家庭責任，伊願幫被告甲○○所以才書寫這張陳述意見
    書，內容都是伊自願的等語（見本院卷第153頁)，丙○○則另
    供陳：上開陳述意見書伊有看過，伊跟乙○○討論過內容，伊
    同意這個內容，上面也是有伊的親筆簽名等語（見本院卷第
    154頁)；兼衡被告甲○○自陳學歷為大學畢業之智識程度，離
    婚、育有1子1女（分別8歲、2歲）、現在在家中從事餐飲業
    （收入詳卷）、與子女及父母同住之家庭生活狀況（見原審
    第357頁），被告甲○○之女謝○○之母親甲○○已於109年2月7日
    死亡，有甲○○之個人戶籍資料（完整姓名）查詢結果（見本
    院卷第163頁)存卷可參，被告甲○○之女謝○○亟待被告甲○○撫
    育等一切情狀，量處被告甲○○如主文欄第2項所示之刑，並
    諭知易科罰金之折算標準，以示懲儆。
肆、上訴駁回部分（原判決關於沒收宣告部分）：
　　原審以被告甲○○犯罪事證明確，並敘明未扣案之發票人為丙○○、票面金額均為200萬元之本票2張(按即發票人為丙○○之
    如附件所示之本票2張)，經被告甲○○自承係由其收取，已於
    另案民事事件中陳報與本院等語（見偵一卷第101頁），惟
    依卷存證據，無證據證明該2張本票業已滅失，而縱被告甲○○將該2張本票向法院陳報，仍不當然喪失該等本票之所有權
    ，此2張本票，應屬被告甲○○之犯罪所得，爰依刑法第38條
    之1第1項前段規定沒收之；惟該2張本票尚無證據足認被告
    甲○○已因行使票據權利而取得金錢，故僅諭知沒收該2張本
    票即足以達到目的，不另為追徵之諭知。核原判決認事用法
    ，並無不合，且沒收具有獨立性，而非刑罰（從刑），是被
    告甲○○此部分之上訴，亦無理由，應予駁回。 　　
據上論斷，應依刑事訴訟法第369條第1項前段、368條、第364條
、第299條第1項前段、第300條，刑法第304條第1項、第346條第
2項、第55條、第41條第1項前段，刑法施行法第1條之1第1項，
判決如主文。
本案經檢察官許華偉提起公訴，檢察官曾昭愷到庭執行職務。
中　　華　　民　　國　　109 　年　　12　　月　　31　　日
                  刑事第四庭    審判長法　官  郭玫利
                                      法　官  蔡廷宜
                                      法　官  陳金虎
以上正本證明與原本無異。
不得上訴。
　　　　　　　　　　　　　　　　　　　書記官　黃鋕偉　　
中　　華　　民　　國　　109 　年　　12　　月　　31　　日
附錄本案論罪科刑法條：
中華民國刑法第304條：
以強暴、脅迫使人行無義務之事或妨害人行使權利者，處3年以
下有期徒刑、拘役或9千元以下罰金。
前項之未遂犯罰之。
中華民國刑法第346條：
意圖為自己或第三人不法之所有，以恐嚇使人將本人或第三人之
物交付者，處6月以上5年以下有期徒刑，得併科3萬元以下罰金
。
以前項方法得財產上不法之利益或使第三人得之者，亦同。
前二項之未遂犯罰之。

附件：
編號 票據號碼           到期日                 金   額        1 000000    107年7月25日 200萬元  2 000000    107年8月25日 200萬元